最高法院刑事判決　　　　　　一○○年度台上字第五六五○號
上　訴　人　鄭萬文
上列上訴人因違反毒品危害防制條例案件，經台灣高等法院台中
分院於中華民國八十三年二月二十三日第二審判決（八十二年度
上訴字第四三一三號，起訴案號：台灣台中地方法院檢察署八十
二年度偵字第六八五八號）後，依職權逕送審判，視為被告已提
起上訴，本院判決如下：
    主  文
原判決關於連續販賣毒品（海洛因）罪刑部分撤銷。
鄭萬文連續販賣毒品，累犯，處有期徒刑拾肆年，褫奪公權陸年
。
新台幣壹萬玖仟伍佰元及附表所示之物均沒收，其中編號1 之海
洛因併銷燬之。
    理  由
本件原判決認定：上訴人鄭萬文於民國七十八年間曾犯賭博罪，
經台灣台中地方法院判處有期徒刑三月確定，於同年十一月十日
執行完畢，不知悔改，復基於概括之犯意，自八十一年十二月間
至八十二年一月間，連續在其台中縣大里鄉（現為台中市○里區
○○○路二段二三六號住處，將毒品海洛因以每包新台幣（下同
）三千元之代價，售予劉盛三、四次，並於八十二年三月二十日
以每錢一萬元之價格，向不詳姓名者大量購得海洛因後，迄同年
三月二十八日被查獲時止，又在不詳時地，將海洛因以每小包三
千五百元之價格，出售予不特定人三小包，嗣為警查獲，並扣得
附表編號1之海洛因十七包，及用以秤重暨分裝海洛因之電子磅
秤、藥鏟、分裝袋等情。係以上訴人雖矢口否認犯行，辯稱：扣
案之海洛因係供己施用，因上訴人指供向劉盛購買海洛因，致劉
盛不悅而於第一審誣指上訴人云云。惟前開事實，業據上訴人於
警詢時供稱其於八十二年三月二十日向不詳姓名者大量購買海洛
因後即開始販賣，已售出海洛因三小包予不特定人等語在卷；證
人即員警張志純並於第一審證稱：上訴人於警詢時自承很倒楣，
還沒賣就被抓到等語。而上訴人於八十一年十二月至八十二年一
月間曾售賣海洛因予劉盛之事實，亦據證人劉盛於第一審證述甚
詳。並有扣案之海洛因十七包（驗餘淨重二四．二二公克）及電
子磅秤一台、藥鏟五支、分裝袋一包可資佐證。又上開海洛因經
送內政部警政署刑事警察局鑑驗結果，檢出海洛因成分，復有該
局之鑑驗通知書可稽。以扣案海洛因數量之多，謂僅係供己施用
，顯與情理有違；如意在供己施用，隨心所欲酌量取用即可；若
恐所購重量不足，亦應由出售者當面秤量以昭公信，殊無自備電
子磅秤必要。再參諸上訴人於警詢及偵、審中，或稱扣案之海洛
因係向綽號「我子」之劉盛所購，電子磅秤係劉盛所寄放；或稱
該海洛因係劉盛所寄放，電子磅秤係劉盛借給伊使用；或稱除海
洛因係伊所有外，其餘均係劉盛所有（本院按：上訴人獲案時另
有安非他命五十四包扣案。上訴人販賣化學合成麻醉藥品安非他
命部分，經第一審判處有期徒刑六年後，原審駁回上訴人此部分
之第二審上訴，已告確定）；或稱全部扣押物均係伊所有各云云
。前後供述反覆不一，難謂所辯屬實。且劉盛涉犯販賣海洛因部
分，已經檢察官為不起訴處分確定，並有刑案資料查註表可徵。
劉盛所證係其向上訴人購買海洛因，而非上訴人向其購買等情，
自可採信，上訴人所辯係卸責之詞。因認上訴人所為，係犯（修
正前，下同）肅清煙毒條例第五條第一項之販賣毒品罪。其先後
多次犯行，均犯同一罪名，顯係基於概括犯意，反覆為之，應依
（修正前刑法）連續犯規定論以一罪；惟因所犯係法定本刑為死
刑及無期徒刑之罪，依法不得加重。上訴人前有事實欄所載之論
罪、科刑及執行情形，其於有期徒刑之執行完畢後五年內再犯本
案之罪，為累犯，亦因所犯係法定本刑為死刑及無期徒刑之罪，
依法不得加重。爰將第一審關於販賣毒品（海洛因）部分之不當
判決撤銷，適用肅清煙毒條例第五條第一項、第十二條，（修正
前）刑法第十一條前段、第五十六條、第四十七條、第三十七條
第一項之規定，論上訴人連續販賣毒品，累犯罪刑，並審酌上訴
人犯罪之動機、目的、所生危害及犯罪後之態度等一切情狀，量
處無期徒刑，宣告褫奪公權終身。且以扣押之海洛因係毒品，應
沒收銷燬；其餘附表所示之扣押物，係上訴人所有供犯罪所用之
物，均應予沒收。原非無見。惟查：(一)、上訴人行為後，肅清煙
毒條例已經修正，於八十七年五月二十日公布施行，除名稱變更
為「毒品危害防制條例」及海洛因列屬該條例第二條第二項第一
款之第一級毒品外，依同條例第四條第一項規定販賣第一級毒品
者，處死刑或無期徒刑；處無期徒刑者，得併科（新台幣）一千
萬元以下罰金。其後第四條第一項之罰金刑再於九十八年五月二
十日修正公布，提高為（新台幣）二千萬元。比較新、舊法結果
，以舊法為有利於上訴人。原判決未及比較，逕依舊法處斷，於
法有違。(二)、上訴人行為後，刑法第五十六條連續犯之規定，已
經修正刪除，自九十五年七月一日施行。依修正後刑法第二條第
一項前段，比較新、舊法結果，應適用較有利於上訴人之行為時
法律論以連續犯。上訴人行為後，刑法有關刑之加減亦已修正。
關於死刑之減輕，修正前刑法第六十四條第二項規定：「死刑減
輕者，為無期徒刑，或為十五年以下十二年以上有期徒刑」，修
正後則為：「死刑減輕者，為無期徒刑」；關於無期徒刑之減輕
，修正前刑法第六十五條第二項規定：「無期徒刑減輕者，為七
年以上有期徒刑」，修正後則為：「無期徒刑減輕者，為二十年
以下十五年以上有期徒刑」。比較新、舊法適用結果，亦以適用
修正前之規定於上訴人有利。綜合比較上述各條文修正前、後之
規定，應適用上訴人行為時之法律即修正前刑法之相關規定，予
以論處。又受有期徒刑之執行完畢後，五年內故意再犯有期徒刑
以上之罪者，修正前、後之刑法均規定為累犯，亦即新舊刑法之
處罰相同，並無法律變更而應比較適用問題。原判決未及比較、
說明，亦有違誤。(三)、肅清煙毒條例第五條第一項之販賣毒品罪
，以行為人有營利之意圖而販入或賣出，或二者兼而有之為其構
成要件。故行為人有無此項犯罪之目的條件，自應於事實欄予以
記載，然後於理由內說明其憑以認定之證據，始稱適法。原判決
事實略載：上訴人基於概括犯意連續三、四次販賣海洛因予劉盛
，並於大量購入海洛因後，販賣予不特定人三小包等語。足見其
以一次大量販入毒品，販賣對象多人、不特定，販賣時間緊接；
再觀諸電子磅秤、鏟子、分裝袋等物確為販賣毒品者所常備之用
物，確係基於營利之意圖而販賣。原判決就上訴人是否「意圖營
利」未於事實欄明確認定，判決理由亦無任何說明，稍欠完備。
(四)、上訴人販賣海洛因予劉盛部分，雖未據檢察官起訴，然因與
已經起訴之前述販賣予不特定人部分，有連續犯之裁判上一罪關
係，自得併予審判。原判決就該未起部分併為審判，惟未敘明其
理由，復有疏漏。(五)、販賣毒品所得之物，沒收之，肅清煙毒條
例第十三條第一項定有明文。原判決認上訴人將海洛因以每包三
千元之代價，出售予劉盛三、四次；另以海洛因每小包三千五百
元之價格，出售予不特定人三小包等情。足認上訴人販賣毒品確
有所得。原判決未敘明已經費失，而未依法宣告沒收，亦有未洽
。依上說明，上訴人雖未具狀上訴，仍應認其上訴為有理由。惟
原判決上開違誤，尚不影響於事實之確定，可據以為裁判，應由
本院將原判決關於販賣毒品之罪刑部分撤銷，自為判決。又本案
自八十二年五月二十六日繫屬第一審法院起（見第一審卷第一頁
台灣台中地方法院八十二年五月二十六日函上所蓋收文章郵戳）
，已逾八年，未能判決確定。經核並無上訴人故意延宕訴訟等可
歸責之事由，亦非因事實繁雜致訴訟程序延滯，爰依上訴人之聲
請，適用刑事妥速審判法第七條規定，酌量減輕其刑。經衡酌上
述上訴人犯罪之一切情狀，量處如主文第二項所示之刑，並依上
訴人犯罪之性質認有褫奪公權之必要，適用修正前刑法規定宣告
褫奪公權六年。扣案如附表編號1 所示之毒品海洛因沒收銷燬；
犯罪所得一萬九千五百元（以最有利於上訴人之方法計算，即出
售予劉盛部分以三次計，併販賣予不特定人部分，販賣所得共一
萬九千五百元；無證據證明已經費失）及扣案如附表編號2至4所
示之物均沒收，以期適法。末按，本件係毒品危害防制條例公布
施行前繫屬之案件，應依修正後規定之程序處理之，併予指明。
據上論結，應依刑事訴訟法第三百九十七條、第三百九十八條第
一款，肅清煙毒條例第五條第一項、第十二條前段、第十三條第
一項，刑法第十一條前段、第二條第一項前段、（修正前刑法）
第五十六條、刑法第四十七條、（修正前刑法）第三十七條第二
項，刑事妥速審判法第七條，判決如主文。
中    華    民    國  一○○  年    十    月   十三   日
                      最高法院刑事第十一庭
                          審判長法官  黃  正  興  
                                法官  許  錦  印  
                                法官  林  瑞  斌  
                                法官  陳  春  秋  
                                法官  謝  靜  恒  
本件正本證明與原本無異
                                      書  記  官  
中    華    民    國  一○○  年    十    月   十八   日
                                                    M
附錄論罪科刑條文：   
肅清煙毒條例第五條第一項
意圖販賣而持有第一級毒品者，處無期徒刑或十年以上有期徒刑
，得併科新台幣七百萬元以下罰金。




附表：
┌──┬──────┬───────────────┐
│編號│扣案物品名稱│  數                   量     │
├──┼──────┼───────────────┤
│ １ │海洛因      │十七包(驗餘重計二四．二二公克)│
├──┼──────┼───────────────┤
│ ２ │電子磅秤    │一台                          │
├──┼──────┼───────────────┤
│ ３ │藥鏟        │五支                          │
├──┼──────┼───────────────┤
│ ４ │分裝袋      │一包                          │
└──┴──────┴───────────────┘